臺灣高等法院刑事判決　　　　　　　　　　　　九十一年度上重更(二)字第二八號
　　上　訴　人
　　即　被　告　丙○○
　　指定辯護人　本院甲○辯護人
　　上　訴　人　己○○
　　即　被　告
　　選任辯護人　游孟輝律師
右上訴人因殺人等案件，不服臺灣台北地方法院八十八年度重訴字第四五號，中華民
國八十九年六月二十八日第一審判決（起訴案號：臺灣台北地方法院檢察署八十八年
度偵字第二三七五九號）提起上訴，經判決後，由最高法院第二次發回更審，本院判
決如左：
    主  文
上訴駁回。
    事  實
一、丙○○前於民國（下同）八十六年間，因犯傷害罪，經臺灣臺北地方法院判處有
    期徒刑四月確定，經檢察官簽發執行指揮書發監執行，於八十七年四月一日執行
    完畢。
二、丙○○於八十八年十月二十五日晚間八時三十分許，與友人一同至台北市○○區
    ○○路二八０號一樓之「離譜音樂餐廳」（以下稱離譜餐廳）消費。同月二十六
    日凌晨一時許，己○○與其友人張開忠亦一同至該餐廳消費，因丙○○前曾係己
    ○○所經營快遞公司僱用員工，二人把酒言歡後，丙○○乃先行離去。同日（二
    十六日）凌晨二時許，該餐廳之老闆洪宇志亦偕同友人丁○○、戊○○至該餐廳
    慶祝洪宇志之生日，洪宇志原坐另外一桌，惟因洪宇志與己○○亦本認識，洪宇
    志遂與己○○、張開忠同坐一桌喝酒聊天。席間洪宇志與己○○二人因保護費問
    題而發生口角爭執，詎己○○竟萌生殺意，即以電話聯絡已自該餐廳離去之丙○
    ○，要丙○○儘速返回該餐廳，並於回餐廳時攜帶刀子一把將洪宇志殺害，丙○
    ○即本於與己○○之殺人犯意聯絡及行為分擔，先於不詳處所取得一把長約二十
    公分、寬度約為一點五公分至二點五公分之單刃長型刀，而於同日凌晨三時十分
    許攜帶該把刀子回到該餐廳，於進入該餐廳後，未與任何人交談，並見己○○先
    將其所坐位置之桌子翻倒後，丙○○即出言謂：「誰敢惹我大哥，有事我來承擔
    ，我來坐牢。」等語，隨即基於殺人之犯意，持刀撲向洪宇志，並由洪宇志之正
    面朝洪宇志之右胸猛刺一刀及在其頸部橫割一刀。己○○、丙○○二人於見殺害
    洪宇志之目的已然達成，即與因酒醉而不知情之張開忠各自離去，丙○○並於其
    回家途中將其行兇之工具刀子一把在不詳處所丟棄而滅失。嗣台北市政府消防局
    於同日凌晨三時二十分許據報派遣救護車前往離譜餐廳將洪宇志送往醫院急救，
    惟因洪宇志受傷過重，而於送醫途中之八十八年十月二十六日凌晨三時三十七分
    許，因前頸及右胸切割穿刺傷大量出血休克不治死亡。而台北市政府警察局松山
    分局（以下稱松山分局）接獲報案得知離譜餐廳發生前述命案，即派偵查員趕赴
    現場採證與調查，經向該餐廳店長許淑慧、店員林玉玫及賴龍奎初步查證結果而
    得知係己○○涉案，適己○○亦前往松山分局向該組留守值勤之偵查員陳宥任探
    詢「那件事怎麼樣？那個人有沒有事？」，陳宥任因見己○○所穿衣服沾染有血
    跡，且其神情略帶緊張，遂先請己○○留在該分局，並懷疑己○○是否與該分局
    先前據報前往處理之前述命案有關聯，陳宥任隨即打電話與在離譜餐廳現場處理
    之同仁聯繫，經現場處理員警表示己○○即為涉案人，隨即由現場處理員警帶同
    許淑慧回該分局，經由許淑慧指認而知係己○○涉案，再經由己○○之告知得知
    丙○○係另一涉案人，經該分局員警報請檢察官簽發拘票後，將二人逮捕，而知
    上情。
三、案經台北市政府警察局松山分局移送台灣台北地方法院檢察署檢察官偵查起訴。
    理  由
一、訊據上訴人即被告丙○○固不否認有於前述時間至離譜餐廳消費，後又與上訴人
    即被告己○○一起在該餐廳把酒言歡，嗣並持刀殺傷被害人洪宇志等事實，並核
    與證人即離譜餐廳之店長許淑慧、該餐廳員工即負責該餐廳廚房及出納工作之林
    玉玫、負責該餐廳吧台工作之賴龍奎就此部分所供述之情節相符，另訊據上訴人
    即被告己○○亦不否認有於前述時間在離譜餐廳先後與被告丙○○、被害人洪宇
    志喝酒聊天等事實，亦核與證人許淑慧、林玉玫及賴龍奎就此部分所供述之情節
    相符，惟被告二人均矢口否認有右揭共同殺人之犯行，被告丙○○辯稱：當晚伊
    與朋友到離譜餐廳，後來己○○也前來該餐廳，伊有過去敬酒打招呼，當晚伊只
    有因小便及查看行動電話是否有人留言到餐廳外面停留十多分鐘而已，除此以外
    ，並沒有離開該餐廳，也沒有因接獲己○○的來電才又進入餐廳，而且伊要進入
    餐廳時聽到有人爭吵，但開門進入後就沒有聽到聲音，後來是因為洪宇志突然當
    著伊的面問伊是否來收保護費的，因而發生爭吵，而且洪宇志跟他的同夥聯合起
    來拿椅子圍毆伊，伊一時氣不過，加上當時酒已經喝多了，便衝到餐廳吧台隨手
    抽出一把刀，想要嚇阻對方及自衛，當對方衝過來時就亂揮，因伊當時喝很多酒
    ，並不知道是否有傷到洪宇志，伊絕對沒有要殺死洪宇志之意思，只是傷害人致
    死而已，且伊拿刀揮砍洪宇志前並沒有說「誰敢惹我大哥，有事我來擔，我來坐
    牢」等話，證人許淑慧、林玉玫及賴龍奎之供述不實，伊行兇的刀確實是在吧台
    拿的云云，至被告己○○則辯稱：當晚伊與張開忠一起到離譜餐廳消費，後來餐
    廳老闆洪宇志與其朋友也一起前來該餐廳，就過來與伊一起喝酒聊天，洪宇志向
    伊提起有人要跟他收保護費，伊問是何人，但洪宇志沒說，伊就要他去報警，並
    沒有因收保護費之事而與洪宇志起爭執，伊也沒有打電話要丙○○過來，桌子是
    伊站起來時不小心撞翻的，並非故意翻桌，當時還因桌子撞翻之事向洪宇志道歉
    ，且因伊當時喝了不少酒倒在沙發上，只知道店裡有發生爭吵，且有打架的聲音
    ，詳細情形伊並不知情，並沒有與丙○○共同殺人，離開該餐廳時也沒有將吧台
    上酒杯掃落地上，更沒有說「店不用開了」這句話，而證人許淑慧、林玉玫及賴
    龍奎之供述前後矛盾，不能採為證據云云。
二、經查，為確認本院所認定之前開犯罪事實，本案首須探究者，乃 (一)被告丙○
    ○係出於殺人之犯意將被害人洪宇志殺害身亡，(二)被告己○○係與被告丙○○
    基於殺人之犯意連絡及行為分擔，而推由被告丙○○為上開犯行之實施，再於訴
    訟上得到該二點之證明後，又因被告丙○○主張其係於精神耗弱之狀態下為本件
    犯行，且係出於正當防衛，乃又必須去探究 (三)被告丙○○於行為當時究否係
    於精神耗弱之狀態下為之，(四)被告丙○○之行為是否出於正當防衛或防衛過當
    。職是，本院乃分就前述四個訴訟上待證事實，再詳細分述如左：
(一)被告丙○○是否基於殺人之犯意而殺害被害人洪宇志使其死亡：
    按於殺人案件，究竟行為人是否基於使被害人喪失生命之故意，即基於殺人之犯
    意而為犯罪之實施，因此種主觀犯意存在於行為人本身，故除非行為人自白此一
    犯罪主觀構成要件，而可在無補強證據之情況下認定行為人係出於殺人之犯意而
    為殺人之犯行（蓋行為人就犯罪之主觀構成要件為自白，依－行為人就其犯罪主
    觀構成要件為自白，無須另有補強證據之證據法則－即可單純依其自白為認定，
    而無需另有補強證據），否則於殺人案件，於訴訟上最難認定之待證事實乃行為
    人究否係出於殺人之犯意而為殺人之客觀行為。而如前所述，於行為人未就其主
    觀構成要件為自白之情況下，為認定行為人究否係出於殺人之犯意而為客觀之殺
    人犯行，於訴訟上往往依情況證據為之認定一途，而此作為認定行為人有無殺意
    認定基準情況證據，其種類乃不出被害人所受傷害之部位、被害人所受傷害之程
    度、行為人所使用凶器之種類、行為人使用凶器之方法及其他因素（如行為人於
    行為當時或行為後之言語、舉動）等諸端，此最高法院於其所發表之判例、判決
    中，亦一再表示行為人所使用凶器之種類、被害人所受傷痕之多少、是否為致命
    部位、被害人所受傷害之程度、行為人加害之部位及其用力之程度等因素，均可
    作為事實審法院判斷行為人有無殺意之心證依據（參照最高法院十八年上字第一
    三０九號判例及最高法院八十七年度台上字第三一二三號判決），基於上述各端
    為之判斷究竟被告丙○○是否基於殺人之犯意殺害被害人洪宇志，茲再分述如下
    ：
１、被害人洪宇志所受傷害之部位：
    本件係台北市政府消防局於八十八年十月二十六日凌晨三時二十分許接獲報案，
    於離譜餐廳有傷患即被害人洪宇志急待救護，經於同日凌晨三時二十四分許到達
    前開餐廳現場，於十二分鐘後即三時三十六分許離開，而被害人洪宇志於同日凌
    晨三時三十七分許由救護車送往國軍松山醫院途中，在救護車上即為救護人員發
    現無心跳呼吸，迨到達醫院後，護理人員均已測不到被害人洪宇志之脈博及呼吸
    ，復經醫護人員實施心肺復甦術（即ＣＰＲ）均未能見效，而由該院醫生於同日
    凌晨五時許宣布急救無效，此有國軍松山醫院函送之被害人洪宇志之急診就醫全
    份病歷附於原審卷可稽（見原審卷第九五頁至第一０一頁，其中關於台北市政府
    消防局之救護紀錄表在第九七頁，該醫院之急診護理評估表在第九九頁，該醫院
    之心肺復甦術醫療紀錄表則在第一００頁），而經檢察官據報前往初步相驗被害
    人洪宇志之屍體後，認須有解剖被害人洪宇志屍體，以究明其直接死亡原因之必
    要，此亦有檢察官就被害人洪宇志死因所制作之相驗屍體證明書、勘驗筆錄及驗
    斷書附卷可憑（見相驗卷第二四頁、第四十頁至第四一頁、第四四頁、第四八頁
    至第五一頁），嗣檢察官於八十八年十月二十八日會同法務部法醫研究所（以下
    稱法醫研究所）法醫解剖被害人洪宇志之屍體，於解剖過程中發現被害人洪宇志
    之身體受有：(1)前頸部正中央有橫走水平切割傷十六公分長，尖端在右，鈍側
    在左，以之判斷為自右至左深度祇在中央切開甲狀軟骨，未及於二側之頸動靜脈
    ；(2)致命傷: 前胸中央線偏右一公分處有斜走之穿刺傷一點五公分，鈍側在外
    尖側在內，單刃刀，寬度可能為一點五公分至二點五公分寬之長型刀，自前胸經
    右第二、三肋骨間進入胸腔同時傷及心主動脈上行部分，形成一切口達一公分，
    造成心包囊血塞，右肋腔內有血及血塊達一千五百西西等傷害，而被害人洪宇志
    之直接死亡原因，經法醫研究所鑑定結果，係因前頸及右胸切割穿刺傷大量出血
    休克死亡，此有該所就被害人洪宇志死因所出具之鑑定書一份在卷可稽（見相驗
    卷第六八頁至第七六頁）及解剖相片一宗（見外放袋）足憑，則由被害人洪宇志
    身體所受上開傷害觀察：其所受傷害部位一為頸部，一為前胸部，此二部份均為
    人體之致命部位，對此二部位持刀加以戕害，均足以發生使人喪失生命之結果，
    此當為被告丙○○所明知，故以被害人洪宇志所受傷害部位之此一情況證據以觀
    ，被告丙○○持刀先後對被害人洪宇志之頸部及前胸部二處加以攻擊，均係對人
    體之致命部位為攻擊，若非係以置人於死之殺人犯意而持刀殺害被害人洪宇志，
    則何以刀刀命中要害，已可認定被告丙○○係以殺人之犯意而持刀殺害被害人洪
    宇志。至被告丙○○雖以伊係為嚇阻被害人，所以持刀亂揮，而不小心刺到被害
    人云云，惟查被告丙○○於偵查時供承係自正面對被害人洪宇志為攻擊云云（見
    相驗卷第三五頁正面），而證人許淑慧及賴龍奎於檢察官偵查中及原審法院審理
    時亦均證稱看到丙○○自被害人洪宇志之正面用刀云云（見偵查卷第一０六頁背
    面、第一０九頁正面及原審卷第二三九頁正面），另依前所述，被害人洪宇志於
    其頸部有長達十六公分長之水平切割傷，而於前胸部則有一點五公分之穿刺傷，
    自前胸經右第二、三肋骨間進入胸腔同時傷及心主動脈上行部分，此顯非僅係單
    純為阻止被害人洪宇志靠近而揮舞手中持刀所致之，則被告丙○○既係持刀站立
    於被害人洪宇志之正面，對被害人洪宇志身體之致命部位頸部及前胸部為攻擊，
    自足可認定被告丙○○明知其所攻擊被害人洪宇志身體之部位為屬人體之致命部
    位，竟仍基於殺人之犯意而為本件犯行甚明。
２、被害人洪宇志所受傷害之程度：
    如前所述，被害人洪宇志在其頸部有長達十六公分長之水平切割傷，另於前胸部
    則有一點五公分之穿刺傷，玆被害人洪宇志之頸部既遭被告丙○○切割長達十六
    公分，前胸部又遭被告丙○○持刀穿刺深有一點五公分，依此被害人洪宇志所受
    傷害之程度，衡情被告丙○○若非具有欲置被害人洪宇於死之故意，何其竟持刀
    在被害人洪宇志之頸部由右至左切割十六公分，並持刀於其前胸穿刺一點五公分
    ，深達胸腔，足見被告丙○○行兇時用力非輕，殺意甚堅，其係基於殺人犯意而
    殺害被害人洪宇志，至堪認定。至被告丙○○雖一再辯稱係被害人洪宇志及其朋
    友丁○○、戊○○出手圍毆伊，伊始還手造成被害人洪宇志傷害云云，惟當時亦
    遭被告丙○○持刀砍傷之丁○○及戊○○於警訊及偵審時均否認有出手攻擊被告
    丙○○之情事，而證人許淑慧、林玉玫及賴龍奎亦均未證稱有目睹被害人洪宇志
    先對被告丙○○為攻擊，並均證稱被告丙○○持刀進入餐廳後隨即對被害人洪宇
    志為殺害（詳後述），且若當時被害人洪宇志及丁○○、戊○○共同圍毆被告丙
    ○○，並依被告丙○○所述當時對方持椅子攻擊，而何以依被告丙○○所述其僅
    手肘有輕微之擦傷（惟並無何診斷證明書），是被告丙○○此一辯解，殊非可採
    ，被告丙○○既係自正面對被害人洪宇志為殺害之行為，又非在與被害人洪宇志
    發生爭鬥之情況下持刀使被害人洪宇志受有前述如此嚴重之致命傷害，則被害人
    洪宇志所受前開傷害程度顯為被告丙○○基於殺人之犯意故意為之，亦堪認定。
３、被告丙○○所使用凶器之種類及使用凶器之方法：
(１)據因遭被告丙○○持刀砍傷而對被告丙○○提出告訴之戊○○於警訊時供稱伊看
    見被告丙○○對其行凶之刀子，其長度約有二十公分云云（見偵查卷第十三頁正
    面），而如前所述，法醫研究所於事後由被害人洪宇志所受傷害為之鑑定，判斷
    造成被害人洪宇志受有此一傷害之凶器種類為寬度可能為一點五公分至二點五公
    分之長型刀，則依戊○○之上開供述及法醫研究所所為上開鑑定報告綜合為之判
    斷，被告丙○○所持用以使被害人洪宇志喪失生命之刀子一把，乃為一長約二十
    公分，寬度可能為一點五公分至二點五公分之長型刀可堪認定，玆被告丙○○所
    持以使被害人洪宇志喪失生命之刀子，既係一把長約二十公分，寬度可能為一點
    五公分至二點五公分寬之長型刀，姑不論使用此種長度、寬度刀子砍殺人之頸部
    及前胸部會造成使人喪命之結果，應為被告丙○○所得能預見，且由被害人洪宇
    志上述所受之傷情觀之，其所受之致命傷依法醫研究所之鑑定報告雖為前胸之一
    刀，然其頸部猶有一處十六公分長之切割傷，顯然被告丙○○係要置被害人洪宇
    志於死地，而先後在被害人洪宇志之頸部及前胸部下刀二次，足見被告丙○○有
    以使用此種凶器之方法，置被害人洪宇於死之決心。
(２)至被告丙○○雖辯稱伊因遭被害人洪宇志及其朋友丁○○、戊○○聯合起來圍毆
    ，一時情急，便衝到餐廳吧台隨手抽出一把刀，想要嚇阻對方而已云云，惟訊據
    證人即當時負責該餐廳廚房及出納之林玉玫於原審法院審理時證稱：離譜餐廳內
    共有三把刀，一把在廚房，二把在吧台當雕刻刀，在被害人洪宇志被殺害過程中
    此三把刀均未被他人拿走云云（見原審卷第一二０頁、第一二五頁及第一二六頁
    ），另證人即當時負責該餐廳吧台工作之賴龍奎於偵查時證稱丙○○進入餐廳後
    ，做了一個動作，手上就多出一把刀，丙○○並沒有靠近吧台云云（見偵查卷第
    一０八頁），復於原審法院調查時證稱伊可以確定丙○○並不是從該餐廳之吧台
    內抽一把刀子出來云云（見原審卷第二三八頁），且於本件案發後，檢察官亦從
    離譜餐廳之現場扣得三把刀子（見偵查卷第二四五頁），自足資證明離譜餐廳內
    吧台上之刀子並沒有短少，是被告丙○○一再辯稱係從離譜餐廳之吧台內隨手抽
    出一把刀子抵抗被害人洪宇志等人之圍毆一節，即委無可採，反而依證人賴龍奎
    供述被告丙○○進入離譜餐廳，並說完「誰惹我大哥」之話後，隨即亮出一把刀
    子出來將被害人洪宇志殺害（此點詳後述），更可徵被告丙○○係有計劃性的自
    外攜帶刀子一把進入離譜餐廳，並基於殺人之犯意而殺害被害人洪宇志。
綜上所述，被告丙○○有計劃性自外攜帶如前所述之長度、寬度之刀子一把進入離譜
餐廳，隨即朝被害人洪宇志正面攻擊，先後在被害人洪宇志身體要害之頸部及前胸部
砍殺二刀，且其創傷程度均甚為嚴重足以致命，足證被告丙○○顯係基於殺人之犯意
而出手殺害被害人洪宇志，至堪認定。
(二)被告己○○與被告丙○○是否基於殺人之犯意聯絡及行為分擔而為本件犯行：
１、查被告丙○○於八十八年十月二十五日晚間八時三十分許至離譜餐廳消費，而被
    告己○○於翌日凌晨一時許與案外人張開忠進入該餐廳消費，迨凌晨二時許，被
    害人洪宇志亦偕同朋友丁○○及戊○○前來該餐廳，此時被告丙○○已結帳，其
    原所坐之該餐廳Ａ６桌改由被害人洪宇志及其朋友落坐等情，此據被告丙○○及
    己○○供述在卷，而被害人洪宇志當晚並曾與被告己○○同坐一桌喝酒聊天，其
    間二人談及保護費乙事，雙方因而發生口角爭執乙節，已據證人許淑慧、林玉玫
    及賴龍奎分別於偵審時證述明確（見相驗卷第二七頁正面許淑慧之訊問筆錄、偵
    查卷第一０五頁正面許淑慧之訊問筆錄、第一０八頁林玉玫及賴龍奎之訊問筆錄
    ﹔原審卷第一二三頁正面、第一二八頁正面許淑慧、林玉玫之訊問筆錄、第二三
    八頁正面賴龍奎之訊問筆錄；本院上訴卷八十九年九月二十八日許淑慧、林玉玫
    訊問筆錄），至被告丙○○雖以其當晚至該離譜餐廳以迄翌日案發時均未離開，
    其中僅有因小便及查看行動電話是否有人留言到餐廳外面停留十多分鐘而已，當
    晚結帳後其朋友先行離開，而其則繼續留下來與被告己○○喝酒聊天，惟查被告
    丙○○於八十八年十月二十五日晚間八時三十分許至離譜餐廳消費，迨被告己○
    ○於翌日凌晨一時許與案外人張開忠進入該餐廳消費，被告二人把酒言歡，嗣於
    凌晨二時許被告丙○○即先行結帳離去，而於離開後隔約二、三十分鐘才又進入
    餐廳等情，業據證人許淑慧、林玉玫及賴龍奎分別於偵查中及原審法院審理時證
    述明確（見偵查卷第一０四頁背面許淑慧之訊問筆錄、第一０八頁正面林玉玫、
    賴龍奎之訊問筆錄及原審卷第二四０頁正面賴龍奎之訊問筆錄），而查被告己○
    ○於凌晨一時許進入該餐廳消費時，被告丙○○仍停留於該餐廳，其儘可與被告
    己○○把酒言歡，並於盡興後再行結帳離去，又豈有於結帳後仍再行留下來之理
    ，且據被告己○○於本院本審審理時供稱丙○○於伊剛進入餐廳時有過來敬酒聊
    天，之後伊就沒有再與丙○○有所接觸，而伊與被害人洪宇志談論保護費時，丙
    ○○都不在場云云，而被告丙○○在離譜餐廳原所坐之Ａ６桌並於其結帳後即由
    被害人洪宇志及其友人戊○○、丁○○所落坐，另該餐廳之廁所係在店內，而被
    告丙○○若係欲查看行動電話之留言，儘可在該餐廳內之廁所及燈光處為之，又
    豈有反而至該餐廳外為之之理，顯與事理有違，是被告丙○○顯於結帳後即行離
    開該餐廳，應堪認定；
２、被告丙○○離開該餐廳後，於被告己○○對外撥打電話一通，被告己○○並在該
    通電話中最後一句話說：「你趕快過來」，隔約五或八到十分鐘，被告丙○○即
    自外進入離譜餐廳等情，業據證人許淑慧、林玉玫及賴龍奎分別於檢察官偵查中
    、原審法院調查時及證人許淑慧、林玉玫於本院前審調查時證述明確（見偵查卷
    第一０頁背面、第一０五頁許淑慧之訊問筆錄、第一０八頁背面林玉玫、賴龍奎
    之訊問筆錄﹔原審卷第二四０頁正面賴龍奎之訊問筆錄；本院上訴卷八十九年九
    月二十八日許淑慧、林玉玫訊問筆錄），又被告丙○○自外進入該餐廳時並攜帶
    刀子一把，並未至該餐廳吧台拿取刀子，且於進入該餐廳時亦未與任何人交談，
    見被告己○○將其所坐桌子翻倒後，即持刀撲向被害人洪宇志將被害人洪宇志殺
    害等情，亦據證人許淑慧、林玉玫及賴龍奎分別於偵審時證述明確（見偵查卷第
    一０五頁背面許淑慧之訊問筆錄、第一０八頁至第一０九頁林玉玫、賴龍奎之訊
    問筆錄﹔原審卷第一二六頁正面林玉玫之訊問筆錄、第一一０頁背面林玉玫及賴
    龍奎訊問筆錄；本院上訴卷八十九年九月二十八日許淑慧、林玉玫訊問筆錄﹔本
    院更一卷第五一頁、五二頁賴龍奎之訊問筆錄）；至被告己○○雖辯稱伊並未打
    電話給丙○○叫他前來，而桌子是伊要站起來時時不小心翻倒的云云，被告丙○
    ○亦辯稱伊亦未接獲己○○之來電云云，惟查被告己○○於上揭時地因保護費乙
    事與被害人洪宇志發生爭執，並對外撥打電話一通，繼而被告丙○○即自外返回
    餐廳等情，已據證人許淑慧、林玉玫及賴龍奎於偵審時證述如上，且查被告丙○
    ○原已結帳離開餐廳，其既未遺忘何物件於該餐廳，復未與該餐廳有何糾葛，豈
    有無故於深夜復返回該餐廳之理，且查被告己○○又何以如此湊巧地於被告丙○
    ○進入該餐廳時其所坐位置之桌子即行翻倒，且若被告己○○為起立前往結帳而
    不小心將桌子翻倒，則其於被告丙○○持刀砍殺被害人洪宇志時，又何以均未出
    言嚇阻，足見被告己○○於案發前確有以行動電話聯絡被告丙○○前來，至卷附
    公訴人向中華電信股份有限公司調取之被告己○○及丙○○名義之行動電話通聯
    紀錄結果，雖均無被告二人於案發前之通話紀錄（見偵查卷第一三五頁至第二二
    ０頁），惟查現行申用行動電話至為普遍及容易，而使用他人名義之行動電話者
    ，事所衡有，被告己○○及丙○○二人於案發時非無可能使用他人名義之行動電
    話，是尚難依上揭通聯紀錄即遽認被告己○○於當晚並無以行動電話聯絡被告丙
    ○○前來，被告己○○所辯當時並無打電話聯絡丙○○前來，亦無故意翻桌等語
    ，顯非事實，殊非可採。
３、依上述之說明可知，本院之所以得以認定前開事實，均係以證人許淑慧、林玉玫
    及賴龍奎於檢察官偵查時及原審法院調查中所為證述為事實之認定基礎，而被告
    二人以三名證人於檢察官偵查中、原審法院及本院調查時所為之證述，與其等於
    警訊時所為之證述有所出入，而質疑該三名證人所為證言之真實性，玆查證人許
    淑慧、林玉玫及賴龍奎三人因在該離譜餐廳各所擔任之工作不同，案發時適各所
    在之位置及目擊之時間不同等，因而對於本件案發經過之證述，諸如相關訴訟關
    係人於命案發生時所站立位置、命案發生之始末順序於警訊時有不盡一致之證述
    ，惟其等三人對於本件訴訟上重要待證事實即－被告己○○與被害人洪宇志有
    因保護費問題發生口角、被告丙○○有離開離譜餐廳至少三十分鐘以上、有
    見到被告己○○撥打電話出去，並在電話中說：你趕快過來等語、被告丙○○
    於被告己○○撥打電話完後之五或八到十分鐘之內即攜帶刀子一把進入該餐廳、
    被告丙○○於進入該餐廳後並未與任何人交談，並於看見被告己○○翻倒桌子
後即持刀殺害被害人洪宇志等事實，其等三人所為證述並無任何齟齬，且證人林
    玉玫於檢察官偵查中已證稱伊之所以在警察局作筆錄時說沒看到命案如何發生，
    是因為一夜沒有睡覺，太累了，所以才說不知道凶案如何發生等語（見偵查卷第
    一一一頁正面），嗣於本院前審審理時復證稱：伊當時是怕麻煩，想說不要講好
    了，但後來發現老闆（即洪宇志）死掉，才照實說等語（見本院上訴卷八十九年
    九月二十八日訊問筆錄），自足徵證人林玉玫其於檢察官偵查中及於原審法院、
    本院調查時所為證言較為可採。且查證人許淑慧、林玉玫及賴龍奎於於檢察官偵
    查中經檢察官詳細訊問及原審調查中經原審法院、檢察官及被告二人之選任辯護
    人當庭實施交互詰問之結果，其等三人對上開重要待證事實之陳述已趨近一致，
    亦足採為認定事實之依據，且按證人之陳述有部分前後不符或相互間有所歧異時
    ，究竟何者為可採，法院仍得本於自由心證予以斟酌，非謂一有不符或矛盾，即
    應認其全部均不可為採信，是有關於行為之手段、結果細節等方面前後陳述縱有
    不符，然其基本事實之陳述，果若與真實性無礙時，法院則仍非不得本於審理所
    得之心證，就其證言之一部份認為確實可信予以採取，而不得僅因彼此陳述偶有
    紛岐，即全部予以捨棄（參照最高法院四十六年台上字第一一五五號判例、四十
    七年台上字第一五七八號判例及七十四年台上字第一五九九號判例），則證人許
    淑慧、林玉玫及賴龍奎既已於偵審中就前開事實，其各人之基本供述已相當明確
    一致，證人林玉玫並已陳明為何其嗣後之陳述與警訊中之陳述不同，本院自得採
    信其等三人於偵審中所為證述為認定事實之基礎，並不因其等三人於警訊中之證
    述與其嗣後之證述有所差異，而認其等所為之證言不足採信，附此敘明。
４、綜上所述，被告己○○與被害人洪宇志因保護費問題而在該離譜餐廳內發生口角
    爭執，詎被告己○○先以電話聯絡原已自該離譜餐廳離去之被告丙○○，要被告
    丙○○儘速返回該餐廳，並於回餐廳時攜帶刀子一把將被害人洪宇志殺害，被告
    丙○○乃先於不詳處所取得一把長約二十公分、寬度約為一點五公分至二點五公
    分之單刃長型刀，而於同日凌晨三時十分許攜帶該把刀子回到該餐廳，於進入該
    餐廳後，未與任何人交談，並見被告己○○先將其所坐位置之桌子翻倒後，被告
    丙○○即出言謂：『誰敢惹我大哥，有事我來承擔，我來坐牢。』等語，隨即基
    於殺人之犯意持刀撲向被害人洪宇志，並站立在被害人洪宇志之正面往洪宇志之
    右胸猛刺一刀及在其頸部橫割一刀等訴訟上事實，除據證人許淑慧、林玉玫及賴
    龍奎分別於偵審時證述如前外，且查被告己○○與被告丙○○間如非基於殺害被
    害人洪宇志之犯意聯絡，則被告丙○○何以自離譜餐廳外返回該餐廳時攜帶刀子
    一把，且被告丙○○本來已經自該餐廳離去，並未據其供述於離開該餐廳時有與
    何人發生口角或言語上之爭執、衝突，實無殺害被害人洪宇志之動機可言，應無
    於回到該餐廳時攜帶刀子之必要，反而係被告己○○與被害人洪宇志因保護費問
    題發生口角上之爭執，而使被告己○○萌生殺意，方會由被告己○○聯絡被告丙
    ○○返回該餐廳時攜帶刀子一把，依此顯係被告己○○要被告丙○○返回該餐廳
    時，預藏刀子一把，以準備對被害人洪宇志行凶；另查被告丙○○攜帶刀子進入
    離譜餐廳後，並未與任何人交談，且於見被告己○○將所坐座位之桌子翻倒後，
    即逕自持刀撲向被害人洪宇志，並基於前述殺人之犯意出手將被害人洪宇志殺害
    ，而非持刀走向其他同為在場之許淑慧、林玉玫、賴龍奎或丁○○等人，顯見被
    告丙○○在進入該餐廳之前即與被告己○○議定要持刀將被害人洪宇志殺害，否
    則被告熊嘉於被告丙○○持刀進入該餐廳時，又何以如此湊巧將其所在位置之桌
    子翻倒，且未加嚇止；另查被告丙○○在下手殺害被害人洪宇志前，出言謂：誰
    敢惹我大哥，有事我來承擔，我來坐牢等語，隨即下手殺害被害人洪宇志，更可
    證其係與被告己○○有殺人之犯意聯絡及行為分擔，並欲藉由其為上開言語之表
    達，造成使在場之人誤認殺害被害人與被告己○○無涉。而查若依被告己○○所
    述其並未因保護費乙事與被害人洪宇志發生爭執，並依其復稱與被害人洪宇志係
    屬朋友，則其於被告丙○○持刀刺殺被害人洪宇志時，又何以未出言嚇止，而於
    被害人洪宇志被殺傷倒地時，竟即分頭逃離現場，何以未及時將被害人洪宇志送
    醫急救，顯違常理，甚且於離去前，將該餐廳內吧檯上之酒杯等物掃落地上，並
    說「店不用開了」等語，此據證人林玉玫、許淑慧分別於原審法院審理時證述在
    卷（見原審卷第一二七頁、第一三一頁），若被告己○○與被告丙○○無涉，又
    何以致此，足認被告己○○就被告丙○○殺害被害人洪宇志之行為顯具有犯意聯
    絡及行為分擔。
(三)被告丙○○於下手殺害被害人洪宇志時，有無陷於精神耗弱之狀態：
    按精神是否耗弱，係指行為當時之精神狀態而言（參照最高法院二十六年渝上字
    第二三七號判例、四十八年台上字第一四八六號判例），惟行為當時之精神狀態
    究竟如何，往往未必徒憑事後精神狀態所可追溯鑑定真確，事實審法院仍非不得
    視個案情節，綜合被告行為當時各種言行表徵，就顯然未達此程度之精神狀態者
    ，逕行判斷，並非對是否精神耗弱之認定，概須送請醫學專家鑑定，始得據為審
    斷之基礎。（參照最高法院八十八年度台上字第九三０號判決），經查：證人林
    玉玫於偵查中證稱案發後丙○○打電話給伊說他人已在台中，並問伊：警察到了
    吧，是否叫了救護車，要伊只要聽著電話，不要出聲，且要伊和賴龍奎當作什麼
    事都沒有發生，什麼事都不要講等語（見偵查卷第一一０頁），嗣於原審法院調
    查時證稱丙○○殺害被害人洪宇志後，發現伊正打電話，即問伊是否在打電話報
    警，並問廁所有沒有人等語（見原審卷第一二三頁正面），而證人許淑慧於本院
    前審調查時證稱案發後伊直接送洪宇志到醫院，在伊送洪宇志到醫院沒多久，丙
    ○○有打電話問伊人在何處及向警察說些什麼，後來丙○○有再打了二、三通電
    話給伊，但伊都不敢接等語（見本院上訴卷八十九年九月二十八日筆錄），玆依
    此證人林玉玫及許淑慧所述，被告丙○○若於行兇之際已因酒醉而陷意識不清，
    何以於行兇後發現證人林玉玫在打電話時，竟知詢問證人林玉玫是不是在打電話
    報警及餐廳廁所內是否有人，而於逃離現場後復打電話向證人林玉玫詢問警察是
    否已到場處理、救護車是否已經來了等語，還要證人林玉玫及賴龍奎當作什麼事
    都沒發生，什麼事都不要說，另於證人許淑慧將被害人洪宇志送醫急救時，打手
    機給證人許淑慧詢問其人在何處及向警察說些什麼，嗣並多次打電話給證人許淑
    慧，足徵被告丙○○於殺害被害人洪宇志之時，其精神狀態顯尚未陷於意識不清
    ，至被告丙○○固於行凶之前於該離譜餐廳有喝酒之事實，惟其結帳離去後，於
    接獲被告己○○以行動電話聯絡前來時，猶知依被告己○○之指示攜帶刀子一把
    返回該離譜餐廳行凶，復於行兇後離開該現場時，依其於檢察官偵查中所述將該
    用以行凶之刀子一把，丟棄於台北市市○○道、敦化南路附近（見相驗卷第三六
    頁），足認被告丙○○行凶之際，其精神狀態並無何精神耗弱之情事，反而於其
    行為當時精神意識相當清楚，始有向證人林玉玫當面表示上開言語，復打電話予
    證人林玉玫及許淑慧為前述言語之表達，並進而知悉將凶刀丟棄，是被告丙○○
    所辯伊於行為當時已陷於意識不清之狀態云云，顯非事實，非可採信。至被告己
    ○○雖亦辯稱當時伊喝了不少酒倒在沙發上已意識不清，只知道店裡有發生爭吵
    及打架，詳細情形並不知情云云，惟依被告己○○所述被害人洪宇志進入該離譜
    餐廳後即與其同桌喝酒聊天，並談論保護費乙事，已難認被告己○○已陷於酒醉
    之情事，且查被告己○○於與被害人洪宇志發生爭執時，猶即以行動電話聯絡被
    告丙○○攜帶刀子一把前來，並於被告丙○○持刀進入該離譜餐廳時，適時翻桌
    ，隨即被告丙○○即持刀撲向被害人洪宇志砍殺，而於逃離現場時復將該餐廳吧
    台上之酒杯掃落地上並出言恫嚇，足證被告己○○所辯伊當時已酒醉，不知發生
    何事云云，亦非事實，同非可採。
(四)被告丙○○是否出於正當防衛：
    按所謂「正當防衛」，係指對於現在不法之侵害，而出於防衛自己或他人權利之
    行為，被告丙○○雖一再辯稱係出於自衛，惟查被告丙○○所持以用以殺害被害
    人洪宇志之刀子並非自離譜餐廳中取得，而係其自外攜帶進入該餐廳部份，已如
    前述，且被告丙○○自外攜帶刀子一把進入該餐廳時，並沒有與任何人交談，其
    見被告己○○將所坐桌子翻倒後，即持刀撲向被害人洪宇志將被害人洪宇志殺害
    一節，已據證人許淑慧、林玉玫及賴龍奎於檢察官偵查時、原審法院審理時及證
    人許淑慧、林玉玫於本院前審調查時證述明確（見偵查卷第一０五頁背面許淑慧
    之訊問筆錄、第一０八頁至第一０九頁林玉玫、賴龍奎之訊問筆錄及本院上訴卷
    第一二一頁正面林玉玫之訊問筆錄、第一二八頁正面許淑慧訊問筆錄、第二三八
    頁正面、第二四０頁正面賴龍奎之訊問筆錄；本院上訴卷八十九年九月二十八日
    許淑慧、林玉玫訊問筆錄），顯見被告丙○○行兇時，並無何不法侵害存在，其
    上開殺人犯行，尚難認係正當防衛或防衛過當，是被告丙○○所辯伊係自衛而砍
    傷被害人洪宇志云云，亦非事實，殊無足採。
(五)綜上所述，被告丙○○及己○○二人共同基於殺人之犯意聯絡及行為分擔而殺害
    被害人洪宇志，至為明灼。被告丙○○及己○○二人所辯各節，要均屬推諉卸責
    之詞，不足採信。本件事證明確，被告二人犯行堪以認定。
三、本件被告丙○○及己○○二人罪證已臻明確，被告丙○○及己○○否認證人許淑
    慧、林玉玫及賴龍奎之證言，並請求再行傳訊該三名證人到庭訊問及對質，核無
    必要。況刑事訴訟法第一百七十一條第二項（新法第一百八十四條第二項）僅規
    定因發現真實之必要，得命證人與被告對質。是其應否對質，在審理事實之法院
    ，本有自由裁酌之權（參照最高法院二十六年上字第一九０七號判例）。本件被
    告丙○○及己○○共同殺人之犯罪事實既已臻明確，本院前審亦已傳訊證人許淑
    慧、林玉玫並錄供在卷（見本院上訴卷八十九年九月二十八日筆錄），縱未再傳
    訊及命對質，徵諸前開說明，於法亦屬有據，且查證人許淑慧、林玉玫及賴龍奎
    於警訊及偵審時已分別就其等所目擊之案發情形證述明確在卷，況證人許淑慧於
    本院前審調查時證稱：伊很害怕交保在外的被告己○○報復，不敢出庭，且伊在
    警訊、偵查中及原審法院時伊都已講清楚了，不知道還要講什麼，希望不再傳伊
    ，為了這案子伊我得了憂鬱症在看醫生，壹個星期瘦一、二公斤，只要收到傳票
    伊就睡不著覺，（落淚）等語（見同上筆錄）；證人林玉玫亦證稱：希望不要再
    傳伊出庭，伊很害怕被告二人報復渠等等語（見同上筆錄），再參諸原審法院調
    查時，於訊問證人許淑慧及林玉玫二人時，被告丙○○之選任辯護人並有在場（
    見原審卷第一一九至一三三頁），並已就上述二證人之證詞進行辯論，則本院認
    無再行傳訊證人許淑慧、林玉玫及賴龍奎到庭訊問及對質之必要，附此敘明。
四、至臺北市政府警察局函送之受理本案紀錄單報案內容欄雖記載「打架受傷」，另
    處理情形欄記載：「被害人因細故被其所認識之人以破酒瓶劃傷脖子」，及台北
    市政府消防局函送之救災救護指揮中心服務紀錄表所載報案人「林」、服務經過
    為「係摔兇傷，傷者：‧‧‧係被酒瓶插到頸部，生命徵象微弱」等情（均附本
    院上訴卷第一宗），惟所記載之內容與前揭事證不符，且該紀錄單係依據證人林
    玉玫（該紀錄單誤載為「梅」）之電話報案所記載，而證人林玉玫於案發當時所
    以未照實陳述，依其於本院前審時到庭證稱：伊當時是怕麻煩，想說不要講好了
    等語（見本院上訴卷八十九年九月二十八日訊問筆錄），足徵該紀錄單所載有關
    被害人洪宇志被害經過與事實不符，不足為認定事實之依據。又證人即接獲報案
    前往執行職務之警員陳明輝於本院前審調查時到庭證稱：伊是根據在現場的小姐
    所述被害人被酒瓶刺而記載到該服務紀錄表，到現場時是有看到地上有酒瓶，至
    於是否酒瓶插到被害人頸部，伊不清楚，而該小姐是何人伊已不記得了等語（見
    本院上訴卷九十年一月四日筆錄），亦足徵該服務紀錄表所載被害人受傷情形僅
    係依據現場林小姐所講而為記載，並非被害人實際被害情形，均不足為被告丙○
    ○及己○○二人有利之認定，至被告丙○○確係持刀殺人，已如前述，自無再函
    調國軍松山醫院處理記錄及傳訊急診醫生，以瞭解被害人之傷口係刀傷或破酒瓶
    穿刺傷之必要，附此敘明。
五、至本院前審依被告丙○○及己○○二人之聲請，傳訊證人張開忠（證稱當時在休
    息，整個過程沒看到等語，見本院上訴卷八十九年九月二十七日、十月十一日筆
    錄）、銀生（僅證稱被告己○○當天有打電話聯絡，談介紹保險之事等語，仍
    不足證明被告二人無上開犯行，見本院上訴卷八十九年九月二十七日筆錄）、陳
    明輝、陳有財、蕭文賢、庚○○（均見本院上訴卷九十年一月四日筆錄）、陳信
    義（見本院上訴卷九十年一月三十一日筆錄），惟依該等證人分別到庭所為之證
    言，均不足為被告二人有利之認定，附此敘明。
六、至本件警方之所以知道係被告二人涉案，係松山分局於接獲報案得知該離譜餐廳
    發生前述命案，即派偵查員趕赴現場採證與調查，經向該餐廳店長許淑慧、店員
    林玉玫、賴龍奎初步查證結果而得知被告己○○涉案，適被告己○○亦前往松山
    分局向該組留守值勤之偵查員陳宥任探詢「那件事怎麼樣？那個人有沒有事？」
    ，陳宥任因見被告己○○所穿衣服沾染有血跡，且其神情略帶緊張，遂先請被告
    己○○留在該分局，並懷疑被告己○○是否與該分局先前據報前往處理之前述命
    案有關聯，即行打電話與在離譜餐廳現場處理之同仁聯繫，經現場處理員警表示
    被告己○○即為涉案人，隨即由現場處理員警帶同證人許淑慧回該分局，經由證
    人許淑慧指認而知被告己○○涉案，再經由被告己○○之告知得知被告丙○○係
    另一涉案人，此有松山分局函覆原審法院之本案查獲經過函文一紙附卷可稽（見
    原審院卷第二八六頁及第二八七頁），並經證人陳宥任於原審法院審理時到庭證
    述無訛（見原審卷第三五三頁至第三五五頁），嗣證人許淑慧於本院前審調查時
    復到庭證稱：案發後丙○○並沒有請伊打電話報警，是伊直接送被害人到醫院去
    的等語（見本院上訴卷八十九年九月二十八日訊問筆錄），是依松山分局上開函
    文及證人陳宥任、許淑慧之上開證述以觀，本件被告二人並不符合刑法第六十二
    條前段所規定在其犯行未為任何有偵查犯罪職權之公務員已知悉前，不逃避接受
    裁判而向有偵查犯罪職權之公務員申告犯罪事實，承認自己為犯罪行為人之自首
    要件，併予敘明。
七、核被告丙○○及己○○二人上揭所為，均係犯刑法第二百七十一條第一項之殺人
    既遂罪；被告丙○○與被告己○○間，具有犯意聯絡及行為分擔，均為共同正犯
    。公訴人雖認被告己○○係犯刑法第二十九條第一項、第二百七十一條第一項之
    教唆殺人既遂罪。惟按教唆犯係指僅有教唆行為者而言，如於實施犯罪之際，當
    場有所指揮或教唆他人犯罪又參加實施行為者，均應以共同正犯論（參照最高法
    院三十一年上字第九二０號判例參照）。而如前所述，被告己○○係以電話指示
    被告丙○○攜帶刀子一把前來離譜餐廳殺害被害人洪宇志，並於被告丙○○進入
    該餐廳時，將其所坐位置之桌子翻倒，以指引被告丙○○殺害被害人洪宇志，顯
    係當場參與殺害被害人洪宇志之犯行，應為共同正犯，非屬教唆犯，惟公訴人於
    其起訴書犯罪事實欄所記載被告己○○教唆被告丙○○下手持刀殺害被害人洪宇
    志之犯罪事實，與本院所認定被告己○○與被告丙○○係共同基於殺人之犯意聯
    絡及行為分擔，而推由被告丙○○下手殺害被害人洪宇志之犯罪事實，其中就被
    告丙○○持刀殺害被害人洪宇志之基本社會事實並無二致，亦即公訴人擇為訴訟
    客體請求本院確定之被告己○○所為具有侵害性之社會事實與本院所認定事實二
    者之基本社會事實並無不同，由訴訟目的以觀，此二部分事實之侵害性行為內容
    均屬同一，且本院所認定被告己○○此部分之犯罪事實又未較公訴人認定之事實
    有擴張或減縮，復於審判期日對被告己○○告知共犯第二百七十一條第一項殺人
    既遂罪之罪名，使其有答辯之機會而得行使其防禦權，則依最高法院三十年上字
    第一五七號號判例「刑事訴訟法第二百九十二條所謂得就起訴之犯罪事實變更檢
    察官所引應適用之法條，係指法院於不妨害事實同一之範圍內，得自由認定事實
    ，適用法律而言，故同一殺人事實，檢察官以教唆犯起訴，而法院認定為正犯或
    從犯者，仍不妨害事實之同一，即得變更檢察官所引應適用之法條。」及卷附最
    高法院八十三年度台上字第四六八二號判決「刑事訴訟法第三百條所謂變更起訴
    法條，係指在不擴張及減縮原訴範圍之原則下，法院得就有罪判決，於不妨害公
    訴之基本社會事實同一（即公訴事實之同一性）之範圍內，得自由認定事實，變
更檢察官所引應適用之法條而言。」，本件起訴法條關於被告己○○部分，自應
    變更為同法第二十八條、第二百七十一條第一項之共同殺人既遂罪。而查被告丙
    ○○前於八十六年八月間，因犯傷害案件，經台灣台北地方法院判處有期徒刑四
    月確定，嗣經檢察官簽發執行指揮書發監執行，於八十七年四月一日執行完畢，
    此有台灣高等法院檢察署刑案紀錄簡覆表一紙在卷足憑，其於受有期徒刑之執行
    完畢後五年以內，再犯本件有期徒刑以上之罪，依刑法第四十七條規定，係屬累
    犯，惟其所犯刑法第二百七十一條第一項殺人既遂罪之法定刑為死刑、無期徒刑
    或十年以上有期徒刑，其中死刑及無期徒刑依同法第六十四條第一項、第六十五
    條第一項規定不得加重其刑，則僅得就其法定刑中之有期徒刑部分加重之。
八、原審因而以被告丙○○及己○○二人上述犯行罪證明確，變更公訴人對被告己○
    ○之起訴法條，援引刑法第二十八條、第二百七十一條第一項、第四十七條、第
    三十七條第一項、第二項之規定，並審酌被告丙○○及己○○之素行，智識程度
    ，犯罪之動機、目的、手段，因而所致生之危害、迄仍未與被害人洪宇志家屬為
    民事上和解及犯罪後之態度等一切情狀，分別量處被告丙○○無期徒刑及被告己
    ○○有期徒刑十五年，並各依法宣告褫奪公權終身及七年，經核認事用法並無違
    誤，而依被告二人之素行及其等之犯罪情節，量刑亦屬妥當，被告二人上訴意旨
    否認有殺人犯行，而指摘原判決不當，為無理由，應予駁回。
九、公訴意旨另以：被告己○○於被告丙○○下手殺害洪宇志前，向被害人洪宇志恐
    嚇稱：你店不用開了等語，致被害人洪宇志聽聞後心生畏懼，復向許淑慧、林玉
    玫及賴龍奎恐嚇稱：你們店不用開了等語，使許淑慧、林玉玫及賴龍奎聽聞後心
    生畏懼云云，因認被告己○○連續犯有刑法第三百零五條之恐嚇危害安全罪嫌。
    按犯罪事實應依證據認定之，無證據不得推定其犯罪事實，刑事訴訟法第一百五
    十四條定有明文。又事實之認定，應憑證據，如未能發現相當證據，或證據不足
    以證明，自不能以推測或擬制之方法，為裁判基礎（參照最高法院四十年台上字
    第八六號判例）；且認定犯罪事實所憑之證據，雖不以直接證據為限，間接證據
    亦包括在內，然而無論直接證據或間接證據，其為訴訟上之證明，須於通常一般
    之人均不致有所懷疑，而得確信其為真實之程度者，始得據為有罪之認定，倘其
    證明尚未達到此一程度，而有合理之懷疑存在而無從使事實審法院得有罪之確信
    時，即應由法院為諭知被告無罪之判決（參照最高法院七十六年台上字第四九八
    六號判例）。而刑法第三百零五條恐嚇危害安全罪之成立，係以將來加害生命、
    身體、自由、名譽、財產等事項，通知被害人，而毋庸果有加害之事實，如於通
    知後或通知同時，即進而實行通知加害之事項，即應依實行行為處斷（參照本院
    上訴卷附刑事確定裁判指正），再刑法第三百零五條恐嚇危害安全罪之構成要件
    ，依最高法院二十六年渝非字第一五號判例「刑法第三百零五條所謂致生危害於
    安全，係指受惡害之通知者，生安全上之危險於實害而言。被告因與甲欠款涉訟
    ，竟以槍打死等詞，向甲恐嚇，甲因畏懼向法院告訴，是其生命深感不安，顯而
    易見。」及五十二年台上字第七五一號判例「刑法第三百零五條之恐嚇罪，所稱
    以加害生命、身體、自由、名譽、財產之事，恐嚇他人者，係指以使人生畏怖心
    為目的，而通知將加惡害之旨於被害人而言。」，均必須以被害人因行為人以將
    來之惡害通知，而心生畏懼，行為人方有該當，且被害人是否心生畏懼，並非一
    般人感官之所得察覺，而係被害人想像上或評價上存在之概念，故應以被害人主
    觀之感受為其判斷標準，而不能以一般人之標準為之判斷被害人是否因受將來惡
    害之通知而心生畏懼，經查：
(一)如前所述，被告己○○與被告丙○○，係殺害被害人洪宇志之共同正犯，則依公
    訴人所起訴之被告己○○此部分恐嚇危害安全之犯罪事實，於被告己○○向被害
    人洪宇志恐嚇稱：你店不用開了等語之後，被告丙○○隨即下手殺害被害人洪宇
    志，核諸前揭說明，被告己○○於以將來加害生命、財產等事項，通知被害人洪
    宇志後，即由與其有殺人犯意聯絡及行為分擔之被告丙○○實行通知之加害事項
    －即將被害人洪宇志殺害，殺人之實害行為吸收恐嚇之危險行為，應論以較重之
    殺人一罪，即應僅以殺人罪對被告己○○此部分行為處斷為已足，且被害人洪宇
    志耳聞前詞，是否心生畏懼，並無積極證據以實其說，被害人洪宇志復已死亡無
    從查證，是此部分亦屬不能證明，惟公訴人認被告己○○此部分恐嚇危害安全之
    行為與本院前述對其論罪科刑之殺人罪部分，有裁判上一罪之牽連犯關係，爰不
    另就被告己○○此部分為其無罪之諭知。
(二)次查本件公訴人於其起訴書犯罪事實欄中雖記載被告己○○向許淑慧、林玉玫及
    賴龍奎恐嚇稱你們店不用開了等語，致許淑慧、林玉玫及賴龍奎三人聽聞後心生
    畏懼，惟於其就本件向原審法院提起公訴時，遍查所有卷證，並無任何許淑慧、
    林玉玫及賴龍奎聽聞公訴人所起訴被告己○○為上開恐嚇言詞後有心生畏懼之證
    據資料存在，而本院又無去蒐集許淑慧、林玉玫及賴龍奎於聽聞公訴人所起訴被
    告己○○為上開恐嚇言詞之通知後，究有無於其個人主觀感受上心生畏懼與否證
    據資料是否存在之義務（參照最高法院八十七年度台非字第一號判決），本院自
    難在本件卷證資料對此付之闕如之狀況下，遽認被告己○○該當有刑法第三百零
    五條恐嚇危害安全罪之構成要件，惟公訴人認被告己○○此部分恐嚇危害安全之
    行為亦與本院前述對其論罪科刑之殺人罪部分，有裁判上一罪之牽連犯關係，爰
    不另就被告己○○此部分檢察官起訴之犯行為其無罪之諭知，附此敘明。
十、公訴意旨另以：被告己○○於八十八年十月二十六日在前述離譜餐廳，將該餐廳
    內之桌子翻倒，致桌上杯子損壞，足以生損害於該餐廳老闆洪宇志及該餐廳店長
    許淑慧，又將該餐廳內吧檯上之酒杯、水壺掃落地上，致酒杯、水壺損壞，足以
    生損害於洪宇志及許淑慧等語，因認被告己○○另涉有刑法第三百五十四條之毀
    損罪嫌，經查：
(一)公訴人所指訴被告己○○此部分行為係犯刑法第三百五十四條之毀損罪，依同法
    第三百五十七條之規定，須告訴乃論，惟如前所述，被害人洪宇志為被告丙○○
    持刀殺傷後，於送醫途中即不治死亡，就檢察官所起訴被告己○○此部分之毀損
    犯行，根本未及能提出告訴，其配偶陳又鳳或其父乙○○於本件偵查程序中，亦
    未就被告己○○此檢察官所起訴之犯行提出告訴，則檢察官所起訴被告己○○毀
    損被害人洪宇志所有前開酒杯、水壺等物，足以生損害於被害人洪宇志部分，並
    無一合法之告訴存在；
(二)次查告訴乃論之罪，告訴人於第一審辯論終結前得撤回其告訴，刑事訴訟法第二
    百三十八條第一項定有明文，本件告訴人許淑慧告訴被告己○○毀損案件，公訴
    人認被告己○○此部分之行為係犯刑法第三百五十四條之毀損罪，依同法第三百
    五十七條之規定，須告訴乃論。茲據告訴人許淑慧於原審法院八十九年二月二十
    一日調查時，當庭撤回其告訴（見原審卷第一三二頁）；
依上所述，公訴人所起訴被告己○○此部分毀損犯行，既未經合法告訴或已據告訴人
撤回告訴，顯欠缺訴追要件，依法法院自不得為實體之審理，本應為公訴不受理之諭
知，惟公訴人認被告己○○此部分亦與被告己○○前開論罪科刑部分，有裁判上一罪
之牽連犯關係，爰不另就被告己○○此部分檢察官起訴之犯行為公訴不受理之諭知，
附此敘明。
據上論斷，應依刑事訴訟法第三百六十八條，判決如主文。
本案經檢察官施慶堂到庭執行職務。
中      華      民      國      九十一      年    十一    月    十四    日
                              臺灣高等法院刑事第三庭
                                  審判長法  官  張  連  財
                                        法  官  李  英  勇
                                        法  官  張  傳  栗
右正本證明與原本無異。
如不服本判決應於收受送達後十日內向本院提出上訴書狀，其未敘述上訴之理由者並
得於提起上訴後十日內向本院補提理由書（均須按他造當事人之人數附繕本）。
                                        書記官  秦  慧  榮
中      華      民      國      九十一  年     十一     月     十四     日
附錄    本判決論罪科刑法條：
刑法第二百七十一條第一項
殺人者，處死刑、無期徒刑或十年以上有期徒刑。
